臺灣高等法院刑事判決　　　　　　　　96年度上訴字第2542號
上　訴　人　臺灣板橋地方法院檢察署檢察官
被　　　告　乙○○
上列上訴人因被告違反毒品危害防制條例案件，不服臺灣板橋地
方法院96年度訴字第159號，中華民國96年5月1日第一審判決（
起訴案號：臺灣板橋地方法院檢察署95年度毒偵字第8311號），
提起上訴，本院判決如下：
    主  文
原判決撤銷，發回臺灣板橋地方法院。
    理  由
一、本件公訴意旨略以：被告乙○○前因施用毒品案件，經臺灣
    板橋地方法院以87年度毒聲字第1900號裁定送強制戒治，復
    經同法院以88 年度第668號裁定停止戒治付保護管束，於民
    國88年9月7日期滿，經臺灣板橋地方法院檢察署檢察官於88
    年11月5日，以88年度戒毒偵字第106號不起訴處分確定。復
    因施用第二級毒品安非他命案件，經送強制戒治，並由臺灣
    板橋地方法院檢察署檢察官以91 年度毒偵字第778號聲請簡
    易判決處刑，經臺灣板橋地方法院以91年度板簡字第1106號
    判處有期徒刑5月於91 年9月9日確定，另因偽造貨幣案件，
    經臺灣板橋地方法院以91年度訴字第1391號判決有期徒刑三
    年四月，於91年12月6日確定；而強制戒治部分於92年1月22
    日停止戒治出所後，接續執行上開二案徒刑，於95 年1月11
    日縮短刑期假釋付保護管束出監，並於95 年5月14日期滿視
    為執行完畢。詎仍不知悔改，於強制戒治執行完畢釋放後五
    年內，基於施用第一級毒品海洛因、第二級毒品甲基安非他
    命之犯意，於95年9月1日18時20分許為警採尿回溯二十六小
    時、九十六小時內某時，在台北縣永和市○○路四號公園內
    ，施用海洛因、甲基安非他命。經警於95年9月1日14時55分
    許，在臺北市中山區○○○路○段1號14樓之6 查獲，因認被
    告涉犯毒品危害防制條例第10 條1項之施用第一級毒品罪嫌
    及同條例第10條第2項之施用第二級毒品罪嫌等語。
二、原判決略以：
  (一)本件被告乙○○基於施用第一級毒品海洛因之犯意，自95年
    7月中旬某日起至同年11 月25日止，在其位於台北縣中和市
    ○○街12巷24號2 樓住處，以將海洛因摻入香煙內點燃後吸
    食煙氣之方式，平均一天施用海洛因二次而多次施用海洛因
    ；另又基於施用第二級毒品甲基安非他命之犯意，自95 年7
    月中旬某日起至同年11月25日止，在同上住處，以將甲基安
    非他命置於玻璃球內燒烤後吸食煙氣之方式，平均二天施用
    甲基安非他命一次而多次施用甲基安非他命，經臺灣板橋地
    方法院檢察署95年度毒偵字第5552號案以被告係犯毒品危害
    防制條例第10 條第1項之施用第一級毒品罪及同條例第10條
    第2項之施用第二級毒品罪，由該署檢察官於95年9月14日提
    起公訴，並於95 年9月25日繫屬臺灣板橋地方法院（95年度
    訴字2854號），暨臺灣臺北地方法院檢察署95年度毒偵字第
    2871號移送併案審理，嗣並經臺灣板橋地方法院於95年12月
    29日以95年度訴字第2854號刑事判決判處被告有期徒刑各十
    月、六月，並定應執行刑一年二月，復經被告提起上訴在案
    ，此經調閱臺灣板橋地方法院95年度訴字第2854號案卷核閱
    無訛，且有辦理刑事案件電話紀錄查詢表一紙附於原審卷可
    憑。
  (二)本件被告所犯施用第一、二級毒品罪之時間，依起訴書所載
    ，分別為95年9月1日18時20分許為警採尿回溯26小時、96小
    時內某時，該等犯罪時間均屬前案犯罪時間（即95 年7月中
    旬某日起至同年11月25日止）之範圍內，而被告於原審法院
    審理時復供承：關於吸食安非他命部分，伊從95 年7月開始
    吸食，一直吸食到96年3月12日最後一次被查獲當天為止，
    約二至三天施用一次，關於海洛因部分，伊從95年7月間開
    始吸食，一直吸食到96年4月2日，剛開始一天二次，後來增
    加一天四到五次，在伊前案95 年8月4日及8月22日被查獲後
    ，伊還是有施用安非他命及海洛因，95 年8月22日被查獲後
    ，迄本案95年9月1日，伊約二至三天施用安非他命一次，海
    洛因應該是約一天施用三次等語（見原審卷第134 頁），衡
    諸吸毒者常成癮，反覆成習之多次施用毒品舉止，實係施用
    毒品犯罪之常態與典型，被告所供稱其於95 年8月22日至96
    年9月1日期間，約二或三天施用安非他命，且每天均施用海
    洛因等情，應屬可信，是以被告所犯之前後二案施用第一級
    毒品行為及施用第二級毒品行為，均係屬實質上一罪之集合
    犯行為，應各論以一罪，為同一案件。本件公訴人就同一案
    件重行起訴，並於96年1月9日繫屬法院，此有臺灣板橋地方
    法院檢察署96年1月9日甲○榮速95毒偵8311字第2625號函上
    之板橋地方法院院收狀戳附卷可憑，依上說明，本件爰不經
    言詞辯論，逕為諭知不受理之判決。
三、經查：
  (一)連續犯之所以廢除，係因實務界對於「同一罪名」認定過寬
    ，所謂「概括犯意」，經常可連綿數年之久，且在採證上多
    趨於寬鬆，致過度擴張連續犯概念，造成刑罰不公之現象及
    併案之浮濫，在連續犯廢除後，基於連續犯原為數罪之本質
    及刑罰公平原則之考量，過去視為連續犯之犯罪，原則上應
    回歸數罪併罰處罰，藉此維護刑罰之公正性，是連續犯之規
    定廢除後之數行為，尚難以過去認為之連續犯，即變成接續
    犯等之集合犯；再者，集合犯係指在犯罪構成要件中，本即
    預定有數個同種類之行為將反覆實行之犯罪。此等反覆實行
    之犯罪行為，於自然意義上雖係數行為，但依社會通念，法
    律上應僅為一總括之評價，法律乃將之規定為一獨立之犯罪
    類型，而為包括一罪。是集合犯，除於客觀上須有反覆實行
    之多數犯罪行為，且各行為間，有一定程度之密切接近關係
    外，主觀上，該多數犯罪行為並須係出於行為人一個概括決
    意。倘該多數犯罪行為非出於一概括決意，依社會通念，不
    應評價為一罪，始符公平原則，即不能概認係集合犯而祇論
    以一罪。集合犯之行為人於實行犯罪之初，主觀上縱有持續
    多次實行犯罪之概括決意，然於遭司法警察（官）、檢察事
    務官或檢察官查獲之際，其對爾後將遭法院羈押或獲准具保
    ，得否依其主觀上原有之決意，賡續實行集合犯罪之客觀行
    為，因失其自主性而無從預知，是其主觀上之概括決意與客
    觀上之集合行為，皆因遭查獲而中斷。縱依事後之客觀情況
    ，行為人仍得以再度實行犯罪，亦與查獲前之犯罪行為間，
    已難謂係出於同一之概括決意。且犯行既已遭查獲，依社會
    通念，亦期其因此將自我檢束而不再犯，乃竟重蹈前非，自
    難以認應評價為一罪係屬適當（最高法院96年度台上字第44
    32號判決參照）。則是否屬集合犯之判斷，客觀上應斟酌其
    法律規定文字之本來意涵、實現該犯罪目的之必要手段、社
    會生活經驗中該犯罪實行常態及社會通念等；主觀上則視其
    是否出於行為人之一次決意，並秉持刑罰公平原則加以判斷
    ，不能無限制擴張，俾與刑法修正意旨相契合。
  (二)本件被告於95 年9月1日下午6時20分許，為警採尿回溯二十
    六小時、九十六小時內某時，在台北縣永和市○○路4 號公
    園內，施用毒品海洛因、甲基安非他命，經警於96年9月1日
    14時55分許，在台北市○○○路○ 段1號14樓之6查獲等情，
    已據被告迭於警詢及原審審理時坦承不諱（見偵字第2810號
    卷第13至14頁、原審卷第134 頁），而經警採集其尿液送請
    台灣尖端先進生技醫藥股份有限公司檢驗結果，亦呈安非他
    命類、鴉片類陽性反應，有該公司出具之濫用藥物檢驗報告
    一紙附卷（同上偵卷第4 頁）可稽，固堪認被告確有於上揭
    時地施用第一、二級毒品之犯行。惟此與被告另案被訴於95
    年8月3日晚上11時許施用毒品海洛因及同年8 月4日下午5時
    許為警採尿回溯96小時內某時施用安非他命之犯行（臺灣板
    橋地方法院檢察署95年度毒偵字第5552號），二者相距已達
    約一月之久，且其於95 年8月4日下午5時30分許為警查獲後
    ，對爾後將遭法院羈押或獲准具保，得否依其主觀上原有之
    決意，賡續實行集合犯罪之客觀行為，已因失其自主性而無
    從預知，故其主觀上之概括決意與客觀上之集合行為，皆因
    遭偵查權之介入（為警查獲）而中斷，自難謂被告係基於「
    同一行為決意」，且「在密切接近之一定時、地」「反覆持
    續實行數次行為」之集合犯可言。
  (三)原審95年度訴字第2854號判決雖擴張上述檢察官起訴範圍，
    而認被告自95 年7月中旬某日起至同年11月25日止，在其位
    於台北縣中和市○○街12巷24號2 樓住處，分別以將海洛因
    摻入香煙內點燃後吸食煙氣之方式，及將甲基安非他命置於
    玻璃球內燒烤後吸食煙氣之方式，平均一天施用海洛因二次
    、二天施用甲基安非他命一次，而認其有多次施用毒品海洛
    因及甲基安非他命之犯行，惟被告不服提起上訴後，經本院
    撤銷原第一審判決，亦認被告僅於95年8月3日施用毒品海洛
    因一次、95年8月4日施用甲基安非他命各一次，其餘部分則
    因無接續犯實質上一罪之關係，而退由檢察官另為適法之處
    理，此有本院96年度上訴字第1641號判決影本及被告前案紀
    錄表各一紙附卷可憑。
  (四)綜上，本案上揭起訴部分，與被告其他為警查獲之施用毒品
    犯行間，並無集合犯之關係可言，且原審95年度訴字第2854
    號判決擴張起訴範圍之部分，亦經本院撤銷改判，退由檢察
    官另行處理，則原判決以本件被告被訴施用第一、二級毒品
    之犯行，與本院96年度上訴字第1641號判決（即原審95年度
    訴字第2854號）認定被告施用第一、二級毒品之犯行間，具
    有實質上一罪之集合犯關係，即有未洽。檢察官上訴意旨以
    此指摘原判決不當，為有理由，自應由本院不經言詞辯論，
    逕將原判決撤銷，且審酌被告之審級利益，自應發回原審法
    院，另為適法之裁判。
四、本件既經以原審判決諭知不受理係不當而撤銷，並發回原審
    法院，則臺灣板橋地方法院檢察署移請本院併案審理之96年
    度毒偵字第3656號、3657號，自應退回檢察官另為適法之處
    理，併此敘明。
據上論斷，應依刑事訴訟法第369條第1項但書、第372條，判決
如主文。
中　　華　　民　　國　　96　　年　　10　　月　　22　　日
                  刑事第十庭  審判長法  官  楊炳禎
                                    法  官  陳博志
                                    法  官  朱光仁
以上正本證明與原本無異。
施用第二級毒品部分不得上訴。
其餘如不服本判決，應於收受送達後十日內向本院提出上訴書狀
，其未敘述上訴之理由者並得於提起上訴後十日內向本院補提理
由書（均須按他造當事人之人數附繕本）。
                                    書記官  王宜玲
中　　華　　民　　國　　96　　年　　10　　月　　25　　日
